臺灣臺北地方法院刑事判決　　　　　　　　　　　　　九十二年度訴字第七七三號
　　公　訴　人　臺灣臺北地方法院檢察署檢察官
　　被　　　告　丙○○
　　選任辯護人　李永然律師
　　　　　　　　徐鈴茱律師
　　　　　　　　彭郁欣律師
右列被告因違反著作權法案件，經檢察官提起公訴（九十二年度偵字第六０二五號）
，本院判決如左：
    主  文
丙○○無罪。
    理  由
一、公訴意旨略以：被告丙○○明知「水晶寶典」、「水晶寶石的靈性功能」二書為
    告訴人甲○○所著作並擁有著作權之著作物，分別於民國八十八年六月三十日、
    八十三年八月十八日出版，二書內容均受我國著作權法之保護，非經告訴人之同
    意或授權，不得擅自重製，竟意圖銷售，擅自抄襲重製前揭告訴人著作書籍之多
    處文字內容，著成「愛情水晶」及「招財水晶」二書，並交由不知情之未來書城
    股份有限公司（負責人侯吉諒，另為不起訴處分）出版銷售。嗣告訴人於九十一
    年十二月二十四日透過網路會員劃撥購得「愛情水晶」及「招財水晶」二書，始
    知上情。案經告訴人提出告訴，因認被告涉犯九十二年六月九日修正前著作權法
    第九十一條第二項意圖銷售而擅自以重製之方法侵害他人著作財產權罪嫌。
二、按犯罪事實應依證據認定之，無證據不得認定其犯罪事實；又不能證明被告犯罪
    者，應諭知無罪之判決，刑事訴訟法第一百五十四條第二項、第三百零一條第一
    項分別定有明文。
三、公訴人認被告丙○○（筆名藍元彤）涉犯修正前著作權法第九十一條第二項之意
    圖銷售而擅自以重製之方法侵害他人著作財產權罪嫌，無非係以告訴人甲○○之
    指訴、被告所著「愛情水晶」、「招財水晶」二書，告訴人所著「水晶寶石的靈
    性功能」及「水晶寶典」二書、存證信函及回執各二份、發票及出貨單各一份；
    暨被告自承確實有看到告訴人之書籍，足認被告於著作「愛情水晶」及「招財水
    晶」二書時，曾經接觸告訴人著作之「水晶寶石的靈性功能」、「水晶寶典」二
    書，非獨立創作，且被告所著「招財水晶」、「愛情水晶」二書中關於各種水晶
    之敘述，共有二十一處明顯與告訴人於「水晶寶石的靈性功能」、「水晶寶典」
    二書中之文字相仿，二者之特殊描述性、主觀感受性用語極為相似，且編排順序
    幾近一致，二者之實質相似性應堪認定；「愛情水晶」中介紹各種可以招來愛情
    的水晶礦石、「招財水晶」中介紹各種具有聚積財富功能的水晶礦石，乃告訴人
    著作之「水晶寶石的靈性功能」、「水晶寶典」二書中主要吸引讀者購買、閱讀
    的重要部分之一，在全書各段落中居功厥偉，應屬告訴人著作之重要成分無疑，
    縱使被告抄襲之比例不高，仍對告訴人之著作權構成實質之侵害；且被告於九十
    年九月二十一日即與未來書城股份有限公司簽訂出版合約，委託未來書城股份有
    限公司印刷、出版、銷售「愛情水晶」、「招財水晶」二書，並收取版稅作為報
    酬，足認為被告自始即有意圖銷售而擅自重製他人著作物之犯意等為依據。訊據
    被告固不否認撰寫「愛情水晶」、「招財水晶」書籍時曾參考告訴人之「水晶寶
    石的靈性功能」、「水晶寶典」二書，並將「愛情水晶」、「招財水晶」出版銷
    售等情，惟堅詞否認違反著作權法，辯稱：伊並未抄襲，告訴人指訴伊重製之部
    分，有些為襲用知識，非告訴人原創，伊所為係合理使用等語。
四、經查：
（一）按著作係指屬於文學、科學、藝術或其他學術範圍之創作，凡本於自己獨立之
      思維、智巧、技匠而具有原創性之創作，即享有著作權，惟原創性並非專利法
      所要求之新穎性，因之苟非抄襲或剽竊他人之著作，縱兩者各自完成之著作雷
      同或極為相似，因二者均屬自己獨立之創作，同受著作權法之保障，故認定有
      無抄襲之標準，除須有實質之相似外，尚須有接觸被抄襲之著作，從而著作之
      完成日期及其對外公開與否，自為判斷有無抄襲之重要參考資料，此有最高法
      院八十三年度臺上字第二五０一號判決可參。查被告著作「愛情水晶」、「招
      財水晶」分別於九十一年八月一日、九十一年七月十五日出版，而告訴人著作
      之「水晶寶石的靈性功能」、「水晶寶典」則分別為八十三年十一月十日、八
      十八年九月出版，此有上開四本書籍之版權頁可稽，由此足證被告著書出版日
      期晚於告訴人出書日期。而告訴人著作「愛情水晶」、「招財水晶」二書時，
      曾經參考告訴人著作之「水晶寶石的靈性功能」、「水晶寶典」二書，此業據
      被告偵審中自承「確實有看到告訴人之書籍」、「我不否認有看過告訴人之書
      二頁反面、一九五頁反面、本院卷第三四頁），是被告出版前揭書籍之前曾經
      接觸（access）告訴人上開著作，堪可認定。又被告所著「愛情水晶」、「招
      財水晶」二書與告訴人所著之「水晶寶石的靈性功能」、「水晶寶典」二書，
      確有部分文字描述及鋪陳方式雷同，此除有上開四本書籍可考外，並有起訴書
      之對照表可參（見起訴書第四至十三頁對照表），故被告所撰「愛情水晶」、
      「招財水晶」書籍，其中部分文字實質近似（substantially similar）於告
      訴人所著「水晶寶石的靈性功能」、「水晶寶典」二書部分文字，亦堪認定。
（二）次按，「事實」未具原創性，故不能為著作權之標的，雖事實的編纂，由於編
      纂者就事實所為之篩選、編排、使之供讀者有效應用，可能具有必要之原創性
      ，惟著作權之保護僅及於原創部分，要不及於事實本身，他人仍可對於其中的
      事實部分或內容自由擷取而不構成侵權。而著作權法第七條第一項雖規定：「
      就資料之選擇及編排具有創作性者為編輯著作，以獨立之著作保護之」，惟此
      必須「就資料之選擇及編排具有創作性者」，始能成為獨立之編輯著作，所謂
      選擇，必須是由一大群資料中擷取應用其部分資訊；而所謂編排，則必須是將
      擷取應用之部分資料，加以整理編輯而言；換言之，我國對於資料庫之保護，
      乃採原創性標準，而非「辛勤原則」（sweat of the brow）或「勤勞彙集準
      則」（industrious collection）（參見乙○○教授著「資訊法律2-internet
       、多媒體、藝術作品與著作權法」第五六至六三頁；司法院編印「美國聯邦
      最高法院憲法判決選譯」第三輯第二一四至二一八頁關於Feist Publications
      v. Rural Telephone Service一案）；據此，如欲符合編輯著作之要件，除應
      將資料加以選擇編排外，且須其選擇及編排均具有創作性，始足當之；如就資
      料之選擇及編排毫無創意可言，即便該資料庫之完成，細耗費極大之勞力與時
      間，因其未具備原創性，仍無法成為受保護之編輯著作。經查，告訴人指述被
      告抄襲重製之部分，除起訴書對照表所示部分外（見起訴書第四至十三頁對照
      表），尚有告訴人整理古今中外相關水晶資訊彙整而成之既成知識與事實，如
      「水晶寶石的靈性功能」一書中，將各類寶石，依其英文名稱、中文名稱、化
      學式、晶系、硬度、比重、稀有性及代表產地等次序，加以編列而成部分（即
      起訴書第十六至十八頁對照表），惟揆諸上開說明，此等部分因未見告訴人之
      選擇及排列表達出最低限度之精神情感創作，本院認未具著作權法第七條第一
      項規定之創作性，難認應受著作權法之保護，起訴書亦同此認定（見起訴書第
      十五、十八頁第三點），合先敘明。
（三）再按，著作權為智慧財產權，為著作人之精神、智慧創作所得享有之私權，而
      著作權法之目的即在藉保障著作之創作人之人格與經濟利益，以鼓勵並刺激著
      作人努力創作，進而促進文化之延續與進步。然個人之創作，實為社會協力之
      產物，故其利益亦應適當回餽於社會，只要非不當的影響著作人之人格與經濟
      利益，應准予開放他人自由利用，如過度保障個人著作權，將阻礙學術交流發
      展與知識傳遞，且與憲法第十一條所保障人民有言論、講學、著作及出版自由
      有基本衝突，反有礙社會公益，是世界各國制定著作權法時，莫不重於個人私
      權之保護與社會公益之維護，我國亦然，此觀諸著作權法第一條規定「為保障
      著作人著作權益，調和社會公共利益，促進國家文化發展，特制定本法」自明
      。而為達此一立法目的，乃有所謂之「合理使用原則」，即著作權法第四十四
      條至第六十五條之規定，其中第六十五條係合理使用原則之原則性、概括性規
      定，該條第一項即明文「著作之合理使用，不構成著作財產權之侵害」，第二
      項更揭示是否合理使用之審酌標準為「著作之利用是否合於第四十四條至第六
      十三條規定或其他合理使用之情形，應審酌一切情狀，尤應注意下列事項，以
      為判斷之基準：一、利用之目的及性質，包括係為商業目的或非營利教育目的
      。二、著作之性質。三、所利用之質量及其在整個著作所占之比例。四、利用
      結果對著作潛在市場與現在價值之影響」。是被告行為是否構成侵害著作權，
      應考量其利用之程度與第四十四條至第六十三條規定情形是否相類似，同時斟
      酌其利用之目的、分量、重製之方法、對原著價值之影響及原著之性質等因素
      ，以達兼顧著作權法保障私權及維護公益之本旨。而利用他人之著作如有下述
      情形，則愈有構成合理使用之可能性：(1)被利用著作愈屬非虛構性（事實性）
      或資訊性著作，愈有主張合理使用之可能；(2)利用數量愈少或重要性愈低，愈
      易於構成合理使用；(3)完全的複製，較不易受到合理使用之認定；(4)利用行為
      愈有因而損及被利用著作之市場或價值，或因之致生取代被利用著作之效應時
      ，愈非屬合理使用；(5)利用尚未公開發表著作，較不利於認定構成合理使用；
      (6)愈是改頭換面之利用類型，愈易於構成合理使用（參見黃怡騰撰、經濟部智
      慧財產局編印「著作之合理使用案例介紹」第六十一頁）。
（四）經查：
　　１被告撰寫「愛情水晶」、「招財水晶」二書後，分別委由未來書城股份有限公
      司、紅螞蟻圖書有限公司出版銷售，此經被告是認無誤，並有該二書籍版權頁
      之記載足憑，故被告利用告訴人語文著作應有商業目的。
　　２惟有關水晶類的知識，在
      對於國外相關的文獻資料較少接觸，或由於國人對於外國的水晶寶石相關知識
      興趣較低，因此市面上少見相關書籍之出版及行銷；及至西風東漸，近年來國
      人乃對於西洋占星術、命理術、塔羅牌及水晶寶石特異功能興趣日增，因此市
      面上相關文章書籍及大眾傳媒之報導，乃如雨後春筍般出現；不過，該等知識
      畢竟傳自外國，因此國內市面上之文章書籍，其作者大部分仍係參考整理或翻
      譯國外著作而成；本案告訴人所著「水晶寶石的靈性功能」、「水晶寶典」二
      書亦以如是方式寫成；此觀諸該二書書背標明「甲○○編著」，而非「甲○○
      著」，及「水晶寶石的靈性功能」一書第二四七頁至第二五一頁中，臚列約三
      十三本中外文參考書目，暨被告九十二年八月二十二日向本院提出之答辯狀證
      物附有多本出版年度早於告訴人著作之外文書籍，可知告訴人寫作本案書籍時
      ，確係翻譯整理國內外相關著作而成。告訴人著書之題材既為固有之水晶資訊
      ，且該等資訊已散見於中外文書籍中，並非告訴人虛構或率先發現，其著作之
      性質，顯非虛構性之小說、或舒發情感之散文，而屬事實性、資訊性之著作，
      故受保護之程度自應受到限制。
　　３另揆諸被告利用告訴人著作之數量（參見起訴書第四至十三頁對照表），依告
      訴人提出並以螢光筆繪出涉嫌抄襲部分，告訴人所著「水晶寶石的靈性功能」
      共計二四六頁，扣除右開第（二）點所述不受保護之既成知識及事實部分，被
      告利用部分約僅九頁，而「水晶寶典」共計一二四頁，被告利用部分則不及三
      頁；而「愛情水晶」共計二０一頁，遭告訴人指訴涉嫌抄襲部分約占六頁，「
      招財水晶」共計一八八頁，遭告訴人指稱涉嫌重製部分則約僅四頁，其利用數
      量鮮少，起訴書亦同此認定（見起訴書第十四頁第３點）。至於被告利用告訴
      人著作部分之重要性如何？查告訴人所著「水晶寶石的靈性功能」共分二篇，
      第一篇係總論性質，概論水晶之定義、功能、消磁、用法、生活運用、實際運
      用、能量等，第二篇則係各論性質，細論一百一十種水晶之英文名稱、中文名
      稱、化學式、晶系、硬度、比重、稀有性及代表產地及靈性功能，另「水晶寶
      典」則全文彩色印刷，以代表產地、特性、使用方法之方式逐一介紹八十一種
      水晶；告訴人指訴被告抄襲部分係「水晶寶石的靈性功能」一書第二篇中關於
      部分水晶之靈性功能部分、「水晶寶典」一書關於部分水晶之特性及使用方法
      部分，該等文字係描述特定水晶之靈性功能、特性及使用方法，雖難謂為不重
      要，然苟認定為全書重要之「精華」，足為吸引讀者購買之原因，亦屬牽強。
　　４(1)再參酌被告所著「愛情水晶」一書共分六章，分別為「招來愛情的另類邱比
　　　特」、「揭開水晶的神秘面紗」、「水晶讓你桃花朵朵開」、「給單身族的愛
      情水晶魔法」、「給已婚族的愛情水晶魔法」、「水晶與十二星座愛情運的非
      常關係」；而「招財水晶」分為七章，分別為「水晶讓你財富滾滾來」、「揭
      開水晶的神秘面紗」、「給個人的水晶招財魔法」、「給居家水晶招財魔法」
      、「辦公室內的水晶招財魔法」、「一般店家的水晶招財魔法」、「水晶與十
      二星座的非常關係」。(2)其中「愛情水晶」一書第一章「招來愛情的另類邱比
      特」部分首先介紹與該書「愛情」主題相關之十六種水晶；「招財水晶」一書
      第一章「水晶讓你財富滾滾來」部分則介紹與該書「招財」主題相關之十七種
      水晶（此等部分即為告訴人指述抄襲重製部分）。(3)「愛情水晶」第二章以下
      則分述「什麼是天然水晶」、「如何分辨天然水晶」、「如何淨化天然水晶」
      、「如何讓天然水晶重新充電」、「什麼是『養晶』」、「接觸天然水晶的注
      意事項」、「水晶在五行上的運用」、「什麼是『七星陣』」、「什麼是『人
      體七輪脈』」、「如何觀想」、「何謂桃花位」、「簡易桃花位找法」、「正
      桃花與爛桃花」、「遇見理想情人－如何運用水晶發揮致命的吸引力」、「愛
      要勇敢說出來－如何運用水晶結束單戀的日子」、「情敵看招－如何運用水晶
      戰勝第三者」、「不要說再見－運用水晶分手的情人回頭」、「我們結婚好嗎
      ？－運用水晶走向紅毯另一端」、「愈挫愈勇－如何運用水晶勇敢面對失戀的
      創傷」、「度一輩子的蜜月－維持美滿婚姻的水晶運用」、「你『性』福嗎？
      －運用水晶跟藍色小藥丸說再見」、「七年癢不癢？－防止外遇發生的水晶運
      用」、「與親戚相處自在嗎？－與其他家人相處的水晶運用」、「你會做人嗎
      ？－早生貴子的水晶運用」、與星座有關之「對應水晶」、「互補水晶」；至
      於「招財水晶」一書第二章以下則分述「什麼是天然水晶」、「如分辨天然水
      晶真偽」、「如何淨化天然水晶」、「如何該天然水晶重新充電」、「什麼是
      『養晶』」、「接觸天然水晶的注意事項」、「水晶在五行上的運用」、「什
      麼是『七星陣』」、「什麼是『人體七輪脈』」、「如何觀想」、「招財水晶
      飾品」、「招財觀想法」、樓梯、陽台、玄關等居家環境放置招財水晶之方位
      、「給老闆、主管的招財魔法」、「給上班族的招財密招」、「找到適合你職
      業的水晶」、「辦公室的水晶養生」、「給店老闆的水晶招財密招」、「給店
      員的水晶招財密招」、各種星座與水晶之關係等。(4)綜上所述可知被告所撰寫
      之「愛情水晶」、「招財水晶」二書，僅於第一章簡略介紹與「愛情」、「招
      財」相關之數種水晶，此章節之部分文字與告訴人所著「水晶寶石的靈性功能
      」、「水晶寶典」二書部分文字雷同近似，然其餘部分之書籍架構、文章內容
      則顯與告訴人所著「水晶寶石的靈性功能」、「水晶寶典」迥異，消費讀者重
      疊之可能性自然不高，即便有所重疊，然被告所著「愛情水晶」、「招財水晶
      」二書之第一章僅分別介紹十六、十七種水晶，而告訴人所撰「水晶寶石的靈
      性功能」、「水晶寶典」分別係介紹一百一十種、八十一種水晶，數量上顯然
      相距甚遠，被告雖重製小部分告訴人著作內容，然因被告介紹之水晶種類不多
      ，重製告訴人著作部分更少，故讀者閱讀被告著作後，當不致因此決定不購買
      告訴人之著作，本院認被告利用告訴人著作之結果，對告訴人著作潛在市場與
      現在價值之影響不大。
    ５綜上所述，告訴人之著作並非虛構性之著作，而係事實性、資訊性著作，被告
      利用告訴人著作之數量鮮少且重要性非鉅，其利用方式並非逐字照錄地完全複
      製，而係經過改寫，又該利用行為對於告訴人著作之市場價值影響不大，參以
      告訴人著作業已公開發表多年，本院審酌前揭著作權法第六十五條第一項規定
      之一切情狀，為整體判斷後，認為被告所為，符合該條項規定之合理使用情形
      ，是告訴人之著作財產權在此範圍內，應受到限制，被告著作部分文字內容固
      然近似於告訴人之著作，然所為尚無構成刑事責任之餘地。
  綜右所述，本院查無其他積極證據足資認定被告涉有公訴人所指之違反著作權法犯
  行，既不能證明其犯罪，依法自應為無罪之諭知。
據上論斷，應依刑事訴訟法第三百零一條第一項，判決如主文。
本案經檢察官陳麗芬到庭執行職務
中      華      民      國    九十三    年      七　　　月　　 三十 　　日
                                    臺灣臺北地方法院刑事第五庭
                                        審判長法  官  黃程暉
                                              法　官  高偉文
                                              法　官　吳靜怡
右正本證明與原本無異。
如不服本判決，應於判決送達後十日內，向本院提出上訴狀。
                                              書記官  游秀珠
中　　　華　　　民　　　國　　九十三　　年　　　八　　　月　　　四　　　日
